臺灣高等法院民事判決　　　　　　　　　　　　　　九十三年度上易字第一七四號
　　上　訴　人　富邦人壽保險股份有限公司
　　法定代理人　蔡明興
　　訴訟代理人　謝佩圜
　　　　　　　　廖俊禎
　　參　加　人　乙○○
　　被　上訴人　甲○○
　　訴訟代理人　徐則鈺律師
當事人間返還不當得利等事件，上訴人對於中華民國九十二年十二月三十一日臺灣臺
北地方法院九十二年度訴字第三八０四號第一審判決提起上訴，經本院於九十三年五
月十八日言詞辯論終結，判決如下：
    主      文
上訴駁回。
第二審訴訟費用由上訴人負擔，參加訴訟費用由參加人負擔。
    事實及理由
一、本件被上訴人主張：伊於九十一年四月間經上訴人公司保險業務員乙○○即參加
    人（原名顏淑珍）之招攬，以伊為要保人，伊之子郭俊宏為被保險人，投保上訴
    人之「富邦吉利保本投資連結壽險」，伊並於同年四月三十日、五月八日各匯款
    新台幣（下同）三十萬元、七十萬元至參加人指定帳戶內，以繳納合計一百萬元
    之保險費。數日後伊即接獲上訴人寄發之保戶通知函，告知保單號碼為Ｚ0000000
    00-0，投資保險費運用期起始日為九十一年五月十五日，詎嗣後伊始終未接獲保
    單，經伊催討參加人乙○○才交付一份「富邦新終身壽險（甲型）」之保單，然
    此與伊所投保之險種不同，伊遂以電話向上訴人公司查詢，始得知參加人未將伊
    交付之現金保險費交予上訴人公司，而係以支票交付保費，且該支票發生退票，
    故上訴人主張系爭保險契約並未成立。然參加人為業務員應有權受領保險費，至
    少亦屬表見代理，上訴人自應負授權人之責任，當被上訴人交付保險費予上訴人
    之代理人時，雙方意思達成合致，契約即應成立。況保險契約之保險費為保險公
    司所訂定，業務員告知被上訴人保險費為一百萬元，被上訴人即如數繳納，其餘
    零頭部分業務員願以其得向公司請領之佣金扣抵，被上訴人當無異議，至於上訴
    人公司內部規定業務員只能收受支票，不能收現金，被上訴人無從得知。另參加
    人並無權代表上訴人公司與被上訴人解約或終止契約，既然兩造間契約並未解除
    ，被上訴人即無與參加人乙○○就該一百萬元改成立借貸之可能性，上訴人之主
    張顯然與法理及事實有違。經一再催討保單，茲因上訴人不願承認保險契約成立
    而拒交保單，雖該保險契約客觀上已成立，被上訴人亦同意解除之，並以本件起
    訴狀繕本之送達通知上訴人解除契約，則保險契約經解除後，上訴人即負有回復
    原狀之義務，應將其已受領之金錢返還。即使上訴人主張系爭保險契約未成立，
    亦應返還其受領被上訴人已支付之保險費，故不論保險契約成立與否，上訴人所
    受領之一百萬元即屬無法律上原因，致被上訴人受有損害。另於九十二年五月間
    ，參加人乙○○雖曾開立本票與支票予被上訴人，但均未兌現，不生清償效力。
    爰依不當得利之法律關係，求為判命上訴人應給付被上訴人一百萬元及自九十一
    年五月十五日起加計法定遲延利息，及宣告假執行之判決（上開請求，原審為被
    上訴人全部勝訴之判決）。並於本院答辯聲明：駁回對造之上訴。
二、上訴人則以：被上訴人確曾向上訴人公司投保「富邦吉利保本投資連結壽險」之
    投資型商品，保單號碼Ｚ000000000-0，要保書上所載之保險費為一百萬五千八百
    元。系爭保險契約之繳費方式，係以匯款至伊公司帳戶，或以即期支票並載有伊
    公司為受款人，本件依送金單之記載，被上訴人係以支票繳納保險費，惟該支票
    於九十一年五月十三日遭退票，是上訴人公司並未收到被上訴人所繳之保險費，
    依保單條款第四條及送金單注意事項第四點約定，系爭保險契約自始未生效力。
    又參加人乙○○雖有權代理上訴人公司收受保險費，但上訴人公司並未授權業務
    員可要求保戶將保險費匯到業務員本人帳戶，故由參加人代理上訴人公司收受本
    件被上訴人交付款項之時間、金額、方式，均無法證明係收受保險費，是上訴人
    公司從來沒有收受被上訴人的一百萬元，並未受有任何利益，自無不當得利可言
    。況依保險法施行細則第二十五條規定，保險契約之首期保險費應一次繳足，倘
    被上訴人以匯款方式轉入業務員私人帳戶之款項係為支付保險費，金額亦應為一
    百萬五千八百元，而非被上訴人所稱之一百萬元。且被上訴人應對所投保之保險
    之性質及合約內容有相當了解，系爭保險商品係躉繳投資型商品，兼具「一次繳
    清」及「投資與保險連結之不可分」之特性，其保險費不得分次繳納。被上訴人
    竟稱其於九十一年四月三十日及五月八日各匯款三十萬元及七十萬元，係為保險
    費繳交，則其金額如此龐大之商品，竟不了解其商品內容及相關性質，實有違常
    理。又保險業務人員應遵守保險業務員管理規則第二十條第一項第四款規範，不
    得以錯價、放佣方式招攬。而保險契約為定型化契約，僅上訴人有權調整其約定
    內容，且尚須經主管機關之核准，是以參加人無權就保險契約之內容為任何改變
    ，其行為乃係屬無權代理且明顯違法，故被上訴人所稱之一百萬元，並非保險契
    約約定之保險費，其保險契約自亦不生效力。況被上訴人與業務員係熟識朋友，
    該業務員並坦承雙方本有金錢往來，則被上訴人所受損害實為與該業務員間私人
    債務關係所致，不應由上訴人承擔等語，資為抗辯。參加人則陳稱：被上訴人有
    先給伊三十萬元，訂立首開保險契約，剩下的七十萬由伊先墊付，伊並交給上訴
    人一張一百萬零五千八百元之支票繳交保險費，被上訴人於九十一年五月十五日
    則匯給伊七十萬元，由於伊於招攬之初，告訴被上訴人說保險契約滿期可領回一
    百四十萬元，嗣發現錯了，應該只有一百零七萬元，所以與被上訴人約明退保轉
    成私人借貸，伊並開了一張一百萬元之本票給被上訴人，經過一年後，因為伊以
    前曾跟被上訴人借錢，所以伊又開給被上訴人，面額四十五萬元、四十萬元、三
    十五萬元、三十萬元支票各一張等語，資為抗辯。上訴人並於本院上訴聲明：(一)
    原判決廢棄。(二)被上訴人在第一審之訴駁回。
三、查本件被上訴人主張其於九十一年四月間經上訴人公司保險業務員乙○○即參加
    人之招攬，以自己為要保人，其子郭俊宏為被保險人，投保上訴人之「富邦吉利
    保本投資連結壽險」，被上訴人於同年四月三十日、五月八日各匯款三十萬元、
    七十萬元至參加人帳戶內，嗣被上訴人接獲上訴人公司保戶服務部寄發之保戶通
    知函等事實，據其提出跨行匯款回條聯、保戶通知函等為證（見原審卷第十一至
    十三頁），復為上訴人及參加人所不爭執，自堪信為真實。另被上訴人主張參加
    人未將其所匯一百萬元保險費交予上訴人，而由參加人先行交付面額一百萬五千
    八百元之支票以繳納保費，嗣該支票遭退票，上訴人即謂其未收受保險費而主張
    保險契約並未成立，惟保險業務員有權代收保險費，被上訴人交付保險費予參加
    人，自對上訴人發生效力，今上訴人既否認兩造間有保險契約存在，拒絕交付被
    上訴人保單，經催告後解除契約，則其受領之保險費即無法律上之原因，應返還
    予被上訴人等語，上訴人則否認其受有利益，並以前揭情詞置辯。是本件所應審
    究者，厥為：(一)上訴人是否已生收受被上訴人所交付之一百萬元之效力？(二)上訴
    人是否應構成不當得利，而應返還該一百萬元？茲分項詳析如后：
    (一)上訴人已生收受被上訴人所交付一百萬元之效力：
  　　1.按代理權之限制及撤回，不得以之對抗善意第三人，民法第一百零七條前段
    　　定有明文。本件上訴人已自認其業務員乙○○（即參加人）有權代收保險費
      　如前所述，則其辯稱業務員僅得要求保戶匯款至其公司帳戶，或以載有其公
        司為受款人之即期支票支付，不得要求保戶將保險費匯入業務員個人帳戶，
        顯係對其業務員之代理權所為之限制，乃上訴人公司內部規範事項，上訴人
        復未舉證證明被上訴人係因過失而不知該事實，自不得以其限制對抗被上訴
        人。且依上訴人提出送金單所載（見原審卷第三一頁），繳費內容亦有現金
        及票據二種選擇，足見被上訴人以現金繳納保險費，亦無不妥。
  　　2.上訴人雖辯稱被上訴人匯款金額一百萬元與系爭保險契約之保險費金額一百
    　　萬五千八百元並不相符，且系爭保險之保險費應一次繳納，被上訴人卻分二
      　次匯款，足見其所匯並非本件保險費云云。惟查，上訴人之業務員乙○○曾
        向被上訴人收取匯款一百萬元，且於收受被上訴人第一筆匯款三十萬元當日
        即九十一年四月三十日，被上訴人即已提出要保書，參加人並交付由上訴人
        公司總經理及單位主管蓋章簽發之送金單予被上訴人（見同上卷第二八至三
        一頁），上訴人並發保戶通知函與被上訴人，載明保單號碼為000000000-0
        ，投資保險費運用期起始日為九十一年五月十五日（見同上卷第十三頁）。
        足認被上訴人要保之意思表示已到達上訴人，上訴人之業務員乙○○所收受
        之一百萬元確為保險費。參加人乙○○既有權代理上訴人收取保險費，縱其
        於取得被上訴人之款一百萬元未交付於上訴人，而係由參加人交付另紙面
        額一百萬五千八百元之支票予上訴人，但此係參加人與上訴人內部之問題，
        並無礙上訴人法律上已受取一百萬元之效力。
　　(二)上訴人就一百萬元，應負不當得利返還之責：
　　　1.上訴人抗辯被上訴人於填寫要保書時，已知悉該保險契約屬「躉繳商品」，
　　　　上開送金單上亦明載為「躉繳」（即一次繳清保險費），被上訴人分別於九
  　　　十一年四月三十日、五月八日繳交，依保險法第二十一條及其施行細則第二
　　　　十五條規定，保險契約應於繳交保險費後生效，則本件生效日期如何認定，
  　　　況上訴人自始未收受保險費，保險契約自始不生效云云。然上訴人之業務員
　　　　即參加人於九十一年四月三十日收取三十萬元保費同時允諾代被上訴人交付
        上訴人同日期面額一百萬五千八百元支票，充為系爭保費，並為上訴人所接
        受，被上訴人隨後於同年五月八日又交七十萬元由參加人代收，此為上訴
　　　　人所不爭執，顯見被上訴人繳交保費之日期，均在保費運用起始日九十一年
　　　  五月十五日之前，參互以觀，係爭保險契約已成立生效。
　　　2.況據被上訴人主張參加人為招攬系爭保險契約乃同意將保險費一百萬五千八
  　　　百元，先降為一百萬元，並由被上訴人先付三十萬元後，再付七十萬元，不
        足部分參加人願以招攬保險契約之佣金中補足等語。就此，參加人亦不爭執
        ，並有交付一百萬五千八百元之支票可參，堪信為真實。既如此，上訴人抗
        辯被上訴人尚未繳足全部保險費，故系爭保險契約未生效，要無可採。
　　　3.雖上訴人及參加人復抗辯，參加人所簽交上訴人用以抵付保險費之支票退票
　　　　後，經參加人與被上訴人協商結果，雙方同意撤回保險契約，被上訴人已付
        之保險費轉換為參加人向被上訴人借款，並由參加人簽發面額一百萬元之本
        票交付被上訴人為據，並曾支付利息云云。參加人且另稱：因其以前曾向被
        上訴人借款，經過一年後，復簽發面額各三十五萬元、四十萬元、四十五萬
        元之支票交予被上訴人云云。然被上訴人否認有撤回保險契約及保險費改為
        借款之事，並稱一百萬元本票，係九十二年間，本件民事訴訟起訴前不久始
        取得，與本件無涉云云。按上訴人與參加人為不同主體，雙方既無債務承擔
        或契約承擔，上訴人亦不得援引參加人與被上訴人間私人金錢往來，據為利
        己之論斷。上訴人及參加人就上開保險契約已撤回及系爭保險費已轉換為借
        貸關係，並曾支付利息之利己事實，與後開參加人所提之「報告」內容所示
        僅與保戶溝通」不相契合。上訴人既不能舉證以實其說，要難採信。
　　　4.再依上訴人所提出之由參加人所書立之「報告」中所載：
　　　　「因這次投資型商品最後截止日是四月三十日，為了讓新契約成立生效，向
  　　　朋友借開支票，後來因獲利和本人所說％差距太大，為了避免保戶無法接
　　　　受，所以經過與單位經理張郁樺商量結果，先行以支票退票方式處理，再利
  　　　用公司退票處理的寬限期與保戶溝通。」（見本院卷第三十頁報告影本）。
    　　另原審向華泰銀行函查之結果，參加人交付於上訴人之該行萬華分行支票帳
      　號4357戶名挺源實業有限公司，已於九十年十月五日列為拒絕往來戶（見本
        院卷第八一頁），可見參加人早在交付此支票予上訴人時，即知該支票絕對
        無法兌現，並無「先行以支票退票方式處理」之必要。另一方面，上訴人於
        該紙支票發生退票時，自退票理由單亦明知該支票係「拒絕往來戶」而退票
        ，卻從未以任何方式通知被上訴人，且自上訴人於原審提出「票據狀態資料
        查詢表」（見本院卷第八二頁）可知，上訴人於五月十日、五月十三日仍試
        圖提示該紙支票，顯然當時上訴人並無與被上訴人解約之意思，自無所謂「
        契約撤回」之事。末查依上訴人稽核室於九十二年六月二十四日回函（見原
        審卷第十九頁），以及上訴人訴訟中之主張，其無意履行系爭保險契約，至
        為明顯。上訴人已明示其拒絕給付，被上訴人主張類推適用給付遲延之法律
        效果，催討保單未果後解除雙方間之保險契約，被上訴人且於起訴狀中表示
        ，以訴狀繕本之送達，向上訴人解除保險契約，自屬有據。保險契約經解除
        後，上訴人受取一百萬元，已無法律上之原因，即負有回復原狀之義務，應
        將其已受領之金錢返還。
四、綜上所述，上訴人受取一百萬元已無法律上原因，被上訴人本於不當得利法律關
    係，請求上訴人給付一百萬元，及自受領後之九十一年五月十五日起計付法定遲
    延利息，洵屬正當，應予准許。原審為被上訴人勝訴之判決，核無違誤，應予維
    持。上訴意旨，仍執陳詞，指摘原判決不當，求予廢棄改判，為無理由，應予駁
    回其上訴。
五、本件事實已臻明確，兩造其餘攻擊防禦方法經予審酌，核與判決結果不生影響，
    爰不再逐一論述，併此敘明。
據上論結，本件上訴為無理由，依民事訴訟法第四百四十九條第一項、第七十八條、
第八十六條第一項，判決如主文。
中　　　華　　　民　　　國　　九十三　　年　　　五　　　月　　三十一　　日
                              民事第八庭
                                  審判長法  官　　鄭　三　源
                                        法  官    周　美　月
                                        法  官    王　淇　梓
正本係照原本作成。
不得上訴。
中　　　華　　　民　　　國　　九十三　　年　　　六　　　月　　　一　　　日
　　　　　　　　　　　　　　　　　　　　書記官　　吳　碧　玲
